臺灣高等法院高雄分院刑事判決
110年度交上訴字第112號
上  訴  人  
即  被  告  劉勇志


上列上訴人因公共危險等案件，不服臺灣屏東地方法院109年度
交訴字第182號，中華民國110年10月26日第一審判決（起訴案號
：臺灣屏東地方檢察署109年度偵字第6627號），提起上訴，本
院判決如下：
    主  文
原判決關於過失致人傷害及肇事致人傷害逃逸部分暨其定應執行
刑部分，均撤銷。
劉勇志汽車駕駛人，無駕駛執照駕車，因過失致人傷害罪，處拘
役伍拾日，如易科罰金，以新臺幣壹仟元折算壹日；又犯肇事致
人傷害逃逸罪，累犯，處有期徒刑柒月。
其他上訴駁回(不能安全駕駛動力交通工具罪)。
上開撤銷改判部分，其中不得易科罰金部分(有期徒刑柒月)，與
駁回上訴部分所處之刑（有期徒刑捌月）。應執行有期徒刑拾月
。
    事  實
一、劉勇志之職業小貨車駕駛執照業經吊銷後，仍為下列犯行：
  ㈠於民國109年7月10日22時許，在屏東縣○○鎮○○路000○0號「玫
    瑰園民宿」飲用啤酒後，吐氣所含酒精濃度已達每公升0.25
    毫克以上，明知已達不能安全駕駛動力交通工具之程度，竟
    仍基於酒後駕駛動力交通工具之犯意，於同日23時許，無照
    駕駛車牌號碼000-0000號自用小客貨車（下稱A車）上路。
  ㈡劉勇志駕駛A車，沿屏東縣恆春鎮西門路由北往南方向行駛，
    於同日23時50時許，行經屏東縣○○鎮○○路000號前，其本應
    注意汽車變換車道時，應顯示方向燈，讓直行車先行，並注
    意安全距離；汽車行駛至交岔路口，右轉彎時，應距交岔路
    口30公尺前顯示方向燈，換入外側車道，駛至路口後再行右
    轉；轉彎車應讓直行車先行，而依當時天候晴、夜間有照明
    、柏油路面乾燥、無缺陷、無障礙物、視距良好，並無不能
    注意之情事，竟疏未注意，因打算於屏東縣恆春鎮西門路10
    9巷右轉，故駛入外側車道，惟未禮讓直行車先行，未保持
    安全距離，適王崇碩騎乘車牌號碼000-000號普通重型機車
    （下稱B車）同向沿外側車道直行於劉勇志右後方，見狀避
    煞不及，致B車車頭擦撞A車車尾，王崇碩因而受有頭皮鈍傷
    、前胸壁挫傷、左側手部開放性傷口、左側膝部、左側足部
    挫擦傷等傷害。
  ㈢劉勇志明知其已駕車肇事致王崇碩受傷，亦明知動力交通工
    具駕駛人如肇事致人受傷，應即採取報警、救護或其他必要
    措施，不得逃逸。其於上開車禍發生下車察看並幫王崇碩檢
    拾物品後，竟萌生肇事逃逸之犯意，未報警處理、採取救護
    或留下聯絡資料等其他必要措施，逕行駕車離去。
二、嗣警據報到場處理，於屏東縣○○鎮○○路000號「墾丁假期渡
    假飯店」查獲劉勇志，並對其施以吐氣酒精濃度測試，於10
    9年7月11日0時57分許，測得其吐氣所含酒精濃度達每公升0
    .29毫克，始悉上情。
三、案經王崇碩訴由屏東縣政府警察局恆春分局報告臺灣屏東地
    方檢察署檢察官偵查起訴。
    理  由
一、證據能力：
　　按被告以外之人於審判外之言詞或書面陳述，屬傳聞證據，
    原則上不得作為證據；惟按被告以外之人於審判外之陳述，
    雖不符刑事訴訟法第159條之1至第159條之4之規定，而經當
    事人於審判程序同意作為證據，法院審酌該言詞陳述或書面
    陳述作成時之情況，認為適當者，亦得為證據，刑事訴訟法
    第159條第1項、第159條之5第1項分別定有明文。查本判決
    所引用屬於傳聞證據之部分，均已依法踐行調查證據程序，
    且檢察官及被告於本院審理時，均明示同意有證據能力（本
    院卷第147頁），基於尊重當事人對於傳聞證據之處分權，
    及證據資料愈豐富愈有助於真實發現之理念，本院審酌該等
    證據作成時情況，並無違法取證之瑕疵，且無顯不可信之情
    形，以之作為證據應屬適當，自均有證據能力。
二、認定犯罪事實所憑之證據及理由
　㈠前揭犯罪事實，業據上訴人即被告劉勇志（下稱被告）於本
    院審理時均坦承不諱（本院卷第178頁），核與證人即告訴
    人王崇碩於警詢、偵查及原審證述相符，且有屏東縣政府警
    察局恆春分局酒精測定紀錄表、屏東縣政府警察局舉發違反
    道路交通管理事件通知單各1份、公路監理電子閘門查詢汽
    車駕駛人駕駛執照結果、屏東縣政府警察局恆春分局道路交
    通事故現場圖、道路交通事故調查報告表㈠、㈡、衛生福利部
    恆春旅遊醫院診斷證明書各1份、車輛詳細資料報表2份、屏
    東縣政府警察局恆春分局建民派出所道路交通事故照片19張
    、原審勘驗現場監視器錄影影像勘驗筆錄、現場監視器錄影
    截圖等在卷可稽，足證被告上開任意性自白與事實相符，堪
    以採信。
　㈡按汽車變換車道時，應顯示方向燈，讓直行車先行，並注意
    安全距離；汽車行駛至交岔路口，右轉彎時，應距交岔路口
    30公尺前顯示方向燈，換入外側車道，駛至路口後再行右轉
    ，轉彎車應讓直行車先行，道路交通安全規則第97條第2項
    、第102條第1項第4款、第7款分別定有明文。觀諸肇事現場
    略圖及屏東縣政府警察局恆春分局建民派出所道路交通事故
    照片，可知A車、B車發生碰撞之地點非常靠近屏東縣恆春鎮
    西門路與西門路109巷交岔路口。再勾稽現場監視器錄影截
    圖及原審勘驗現場監視器錄影筆錄，可知被告於車禍發生時
    ，因準備於屏東縣恆春鎮西門路與西門路109巷交岔路口右
    轉，故其在西門路內側車道直行時打右方向燈，自西門路內
    側車道欲切入西門路外側車道，A車右前輪、右後輪均已在
    外側車道，而左前輪、左後輪仍在內側車道時，與B車發生
    碰撞。故A車是因為欲準備右轉，自西門路內側車道欲切至
    外側車道時，被告當時明明已注意到告訴人在其右後方之外
    側車道，卻未禮讓直行車先行，與B車爭道，肇致本件車禍
    發生，其駕駛行為有違反上開交通法規之過失甚明。倘其不
    貿然切換車道準備右轉，即不會發生本件車禍，因認被告過
    失駕駛行為為本件車禍肇事之主因。交通部公路總局高雄區
    監理所110年1月22日高監鑑字第1090294686號函暨函附屏澎
    區車輛行車事故鑑定會0000000案鑑定意見書亦同此認定。
    被告駕車行為既有過失，告訴人復因本件車禍受有傷勢，本
    案過失傷害部分自屬事證明確。另檢察官雖認被告有右轉彎
    未打方向燈之過失，惟經原審當庭勘驗監視器畫面，A車變
    換車道時確實有打方向燈，被告並無變換車道未打方向燈之
    過失，附此敘明。
　㈢綜上所述，本案事證明確，被告犯行堪以認定，應予依法論
    科。
三、論罪：
　㈠新舊法比較
　1.酒後駕車之新舊法比較
　  按行為後法律有變更者，適用行為時之法律。但行為後之法
    律有利於行為人者，適用最有利於行為人之法律，刑法第2
    條第1項定有明文。本件被告行為後，刑法第185條之3業於1
    11年1月28日修正公布，並自同年1月30日施行。而修正前該
    條第1項原規定：「駕駛動力交通工具而有下列情形之一者
    ，處2年以下有期徒刑，得併科20萬元以下罰金：一、吐氣
    所含酒精濃度達每公升零點二五毫克或血液中酒精濃度達百
    分之零點零五以上。二、有前款以外之其他情事足認服用酒
    類或其他相類之物，致不能安全駕駛。三、服用毒品、麻醉
    藥品或其他相類之物，致不能安全駕駛。」，修正後第1項
    規定係將法定刑有期徒刑部分提高至3年以下有期徒刑，罰
    金部分之數額則提高至30萬元以下，而重於修正前之規定，
    是經比較新舊法結果，因修正後之規定並未較有利於被告，
    依刑法第2條第1項規定，本件自應適用被告行為時即修正前
    之刑法第185條之3第1項規定論處。　
　2.肇事逃逸罪之新舊法比較：
    按行為後法律有變更者，適用行為時之法律；但行為後之法
    律有利於行為人者，適用最有利於行為人之法律，刑法第2
    條第1項定有明文。查被告行為後，刑法第185條之4業經修
    正，並於110年5月30日公布施行。修正前刑法第185條之4規
    定：「駕駛動力交通工具肇事，致人死傷而逃逸者，處1年
    以上7年以下有期徒刑」，修正後則規定：「駕駛動力交通
    工具發生交通事故，致人傷害而逃逸者，處6月以上5年以下
    有期徒刑；致人於死或重傷而逃逸者，處1年以上7年以下有
    期徒刑。犯前項之罪，駕駛人於發生交通事故致人死傷係無
    過失者，減輕或免除其刑」，此次修法係鑑於司法院釋字第
    777號解釋，認為過去刑法第185條之4肇事逃逸罪有關「肇
    事」要件有違法律明確性原則，且現行刑度規定對情節輕微
    個案過苛而不符憲法罪刑相當原則，為使刑事法律責任更為
    明確，除將「肇事」之要件修正為「發生交通事故」，且縱
    使駕駛動力交通工具發生交通事故致人死傷係無過失，其逃
    逸者，亦予以處罰，課以交通事故當事人應停留在現場向傷
    者或警察等有關機關表明身分，並視現場情形通知警察機關
    處理、協助傷者就醫、對事故現場為必要之處置等責任，以
    免發生二次事故確保公眾交通安全及人身保障，並符合法律
    明確性原則。復依法益侵害之結果，分別規定致人傷害而逃
    逸者，處6月以上5年以下有期徒刑，致人於死或重傷而逃逸
    者，處1年以上7年以下有期徒刑；另就駕駛人於發生交通事
    故致人死傷係無過失之情形，設有減輕或免除其刑之規定，
    以兼顧個案情節輕重之適當處罰，並合於憲法罪刑相當原則
    之要求。經比較新舊法之結果，被告對於車禍事故之發生確
    有過失責任已如前述，而告訴人因本件車禍受有傷害，修正
    前應科處1年以上7年以下有期徒刑；修正後則科處6月以上5
    年以下有期徒刑，顯然修正後新法較有利於被告，依刑法第
    2條第1項但書規定，本案應適用被告行為後即修正後刑法第
    185條之4之規定。
  ㈡【汽車駕駛人，無駕駛執照駕車、酒醉駕車、吸食毒品或迷
    幻藥駕車、行駛人行道或行經行人穿越道不依規定讓行人優
    先通行，因而致人受傷或死亡，依法應負刑事責任者，加重
    其刑至二分之一。】本件被告無適當駕駛執照，過失致人受
    傷，應依道路交通管理處罰條例第86條第1項規定加重其刑
    。另刑法總則之加重，係概括性之規定，所有罪名均一體適
    用；刑法分則之加重，係就犯罪類型變更之個別犯罪行為予
    以加重，成為另一獨立之罪名。道路交通管理處罰條例第86
    條第1項關於汽車駕駛人，無駕駛執照駕車，因而致人受傷
    或死亡，依法應負刑事責任者，加重其刑至2分之1之規定，
    係就刑法第284條過失傷害罪之基本犯罪類型，對於加害人
    為汽車駕駛人，於無照駕駛之特定行為時，因而致人受傷之
    特殊行為要件予以加重處罰，已就上述刑法第284條之罪犯
    罪類型變更之個別犯罪行為予以加重，而成另一獨立之罪名
    ，自屬刑法分則加重之性質（最高法院99年度台非字第198
    號判決參照）。從而，倘若行為人因酒後駕車致人受傷之過
    失傷害犯行，適用上揭道路交通管理處罰條例之加重結果，
    已經使該酒後駕車過失傷害成為一獨立之罪名。然刑法第18
    5條之3第1項第1款已經規定「駕駛動力交通工具而有下列情
    形之一者，處2年以下有期徒刑，得併科20萬元以下罰金：
    一、吐氣所含酒精濃度達每公升0.25毫克或血液中酒精濃度
    達百分之0.05以上」，倘若行為人酒後駕車，有酒測值每公
    升0.25毫克以上之情形，符合上揭構成要件，已就其「酒醉
    駕車」之行為依上開規定單獨處罰時，倘再認其「酒醉駕車
    」之行為符合道路交通管理處罰條例第86條第1項之規定，
    應依該條項之規定加重，就行為人「酒醉駕車」之單一行為
    顯有重複評價之嫌，應依「責任原則」、「刑法謙抑原則」
    並類推適用「重複使用禁止原則」及「一行為不二罰原則」
    ，「酒醉駕車」既已成立刑法第185條之3第1項之罪名予以
    處罰，即不得就過失傷害部分再適用道路交通管理處罰條例
    第86條第1項「酒醉駕車」之規定，加重其刑（臺灣高等法
    院暨所屬法院105年法律座談會結論參照）。然如同時構成
    其他加重要件，仍應依其他要件加重處罰。查被告之職業小
    貨車駕駛執照業經吊銷，有公路監理電子閘門查詢結果1份
    為憑（警卷第45頁）。故核被告於事實一㈡所為，係犯道路
    交通管理處罰條例第86條第1項、刑法第284條前段無駕駛執
    照駕車過失致人傷害罪，並應就依法加重其刑。
　㈢是核被告犯罪事實一㈠所為，係犯修正前刑法第185條之3第1
    項第1款不能安全駕駛動力交通工具罪；犯罪事實一㈡所為，
    係犯道路交通管理處罰條例第86條第1項、刑法第284條前段
    無駕駛執照駕車過失致人傷害罪；犯罪事實一㈢所為，係犯
    刑法第185條之4第1項前段肇事致人傷害逃逸罪。
  ㈣被告如犯罪事實一㈠、㈡、㈢所示犯行，犯意有別、行為互殊，
    應予分論併罰。
  ㈤被告如犯罪事實一㈠、㈢部分犯行均構成累犯：
　　按受徒刑之執行完畢，或一部之執行而赦免後，5年以內故
    意再犯有期徒刑以上之罪者，為累犯，加重本刑至二分之一
    ，刑法第47條第1項定有明文。檢察官主張被告前因①不能安
    全駕駛案件，經臺灣臺南地方法院以106年度交簡字第2931
    號判決處有期徒刑2月確定；②詐欺案件，經同院以105年度
    簡字第2921號判決判處應執行有期徒刑3月確定，前開①、②
    部分，業法院裁定定應執行有期徒刑5月確定，於106年12月
    11日易科罰金執行完畢等情，有臺灣高等法院被告前案紀錄
    表在卷可憑，被告於執行完畢後5年以內故意再犯本件有期
    徒刑以上、其犯罪事實一㈠、㈢部分所示2罪，均為累犯（犯
    罪事實一㈡部分，被告係過失犯，不構成累犯）。復說明被
    告於5年內再犯本件與前案罪質相同之公共危險罪，依司法
    院釋字第775號解釋及最高法院110年度台上大字第5660號裁
    定意旨，此構成累犯之2罪均應依刑法第47條第1項之規定，
    加重其刑。其有上開2種加重事由，依法遞加之。
四、上訴論斷的理由：
　㈠原審就被告犯不能安全駕駛動力交通工具罪部分，認罪證明
    確，因而適用上開法律規定，並審酌被告並非首次因酒後駕
    車經法院判處罪刑，仍執意再犯此部分犯行，漠視法令，對
    其行為顯然欠缺反省之意，被告酒後駕駛自用小客貨車，犯
    罪情形較駕駛諸如機車等其他動力交通工具嚴重，對其他用
    路人之生命、身體安全造成鉅大危險；惟念其始終坦承不能
    安全駕駛部分犯行，堪認其此部分犯後態度尚可，兼衡被告
    自陳之學識程度及家庭、經濟狀況等一切情狀，量處有期徒
    刑8月。本院經核原審已敘述其認定被告此部分犯罪事實所
    憑之證據、理由，且原審之量刑已審酌前開等情及刑法第57
    條所列各款一切情狀，為其量刑責任之基礎，其認事用法皆
    無違誤，量刑亦稱妥適，並無任何偏重不當或違法之處。被
    告上訴意旨指摘原判決此部分量刑過重，其上訴為無理由，
    應予駁回。
　㈡原判決關於被告過失致人傷害及肇事致人傷害逃逸部分，認
    此部分罪證明確，予以論罪科刑，固非無見；惟查：⑴被告
    於本院審理中與告訴人達成和解，願賠償其所受損害新台幣
    (下同)6萬元，並當場全數給付完畢等情，有本院111年度交
    附民字第19號調解筆錄在卷可稽（本院卷第155頁），原審
    未及審酌，尚有未恰。⑵被告於原審對過失致人傷害及肇事
    致人傷害逃逸部分，否認犯罪，上訴後其於本院均坦承此部
    分犯行，不再爭執證據細節及調查證據，節省司法資源，原
    審未及審酌，亦有未合。被告執此原判決未及審酌情節上訴
    ，為屬有據，自應由本院將原判決關於此部分暨其定應執行
    刑部分均撤銷改判。
  ㈢爰以行為人之責任為基礎，審酌被告有賭博、詐欺、業務過
    失傷害、毀損、傷害、妨害自由等前科，有臺灣高等法院被
    告前案紀錄表在卷可查，難謂其素行良好，其於過失傷害部
    分，未遵守交通法規，導致車禍發生，致告訴人受有上揭傷
    害，侵害其身體法益；肇事逃逸部分，被告駕駛動力交通工
    具與告訴發生車禍，明知告訴人因此受有傷害，竟駕車逕行
    離去，置受傷之告訴人於不顧，不僅影響其即時救護之時機
    ，且危及其身體安全，所為實應嚴懲，惟念其於本院審理中
    已當庭向告訴人道歉(本院卷第145頁)，且已賠償告訴人所
    受損害6萬元完畢，前已述明，犯後態度已有改善，另就過
    失傷害部分，告訴人亦有未注意車前狀況之行車過失，為本
    件車禍肇事次因（原審卷第62頁），兼衡被告上開刑法第57
    條應審酌之一切情狀，分別量處如主文第2項所示之刑，並
    就犯罪事實一㈡部分，諭知如易科罰金之折算標準。
　㈣按刑法第51條數罪併罰定執行刑之立法方式，採限制加重原
    則，亦即非以累進加重之方式定應執行刑，本院審酌被告所
    犯上開不能安全駕駛動力交通工具罪及肇事致人傷害逃逸罪
    ，該2罪係因同一交通事故所犯，兩者具有關連性，如以實
    質累進加重之方式定應執行刑，則處罰之刑度顯將超過其行
    為之不法內涵，而違反罪責原則，復考量因生命有限，刑罰
    對被告造成之痛苦程度，係隨刑度增加而生加乘效果，而非
    以等比方式增加，是以隨罪數增加遞減其刑罰之方式，當足
    以評價被告行為不法性之法理（即多數犯罪責任遞減原則）
    ，爰就被告上開撤銷改判部分所處之刑(肇事逃逸罪)，與駁
    回上訴(不能安全駕駛動力交通工具罪)所處之刑，定應執行
    刑如主文第4項所示。
據上論結，應依刑事訴訟法第368條、第369條第1項前段、第364
條、第299條第1項前段，判決如主文。
本案經檢察官劉俊儀提起公訴，檢察官吳茂松到庭執行職務。
中　　華　　民　　國　　111 　年　　5 　　月　　19　　日
                  刑事第六庭    審判長法  官  李政庭
                                      法  官  王光照
                                      法  官  施柏宏
以上正本證明與原本無異。
不能安全駕駛動力交通工具罪及過失致人傷害罪部分，不得上訴
。
肇事致人傷害逃逸部分，如不服本判決應於收受本判決後20日內
向本院提出上訴書狀，其未敘述上訴理由者，並得於提起上訴後
20日內向本院補提理由書狀（均須按他造當事人之人數附繕本）
「切勿逕送上級法院」。
中　　華　　民　　國　　111 　年　　5 　　月　　19　　日
                                      書記官  沈怡瑩



附錄本判決論罪科刑法條：
修正前刑法第185 條之3第1項第1款
駕駛動力交通工具而有下列情形之一者，處二年以下有期徒刑，
得併科二十萬元以下罰金：
一、吐氣所含酒精濃度達每公升零點二五毫克或血液中酒精濃度
    達百分之零點零五以上。
刑法第185 條之4第1項
　　駕駛動力交通工具發生交通事故，致人傷害而逃逸者，處六
    月以上五年以下有期徒刑；致人於死或重傷而逃逸者，處一
    年以上七年以下有期徒刑。
刑法第284條
　　因過失傷害人者，處一年以下有期徒刑、拘役或十萬元以下
    罰金；致重傷者，處三年以下有期徒刑、拘役或三十萬元以
    下罰金。
道路交通管理處罰條例第86條第1項
　　汽車駕駛人，無駕駛執照駕車、酒醉駕車、吸食毒品或迷幻
    藥駕車、行駛人行道或行經行人穿越道不依規定讓行人優先
    通行，因而致人受傷或死亡，依法應負刑事責任者，加重其
    刑至二分之一。